【裁判字號】    99,訴,94
【裁判日期】    990323
【裁判案由】    返還不當得利
【裁判全文】
臺灣嘉義地方法院民事判決                99年度訴字第94號
原      告  乙○○
被      告  嘉義市政府
法定代理人  丙○○
訴訟代理人  甲○○
上列當事人間返還不當得利事件，於民國99年3 月9 日言詞辯論
終結，本院判決如下：
    主      文
原告之訴及假執行之聲請均駁回。
訴訟費用由原告負擔。
    事實及理由
甲、原告主張：(一)門牌號碼嘉義市○○○路5 號之房屋（下稱系
    爭房屋）原為訴外人柯志昌所有，前經被告聲請鈞院拍賣，
    由訴外人蔡明拍定，鈞院已於民國94年12月28日發給不動
    產權利移轉證書。嗣原告與配偶李秀珠於98年6 月間以新臺
    幣（下同）55萬元向訴外人蔡明買受系爭房屋，並已給付
    全部價金，而取得系爭房屋之所有權。豈料，被告竟向鈞院
    聲請強制執行，請求拆除系爭房屋並將土地返還被告，經鈞
    院受理，並通知定於99年3 月1 日執行。(二)被告既取得系爭
    房屋拍賣價金，卻又要求原告拆屋還地，被告受有不當得利
    致原告受損害，應返還利益即原告所支付之價金55萬元加計
    40﹪合計77萬元予原告。(三)又原告已取得系爭房屋所有權，
    被告請求拆除系爭房屋之行為係故意損害原告權利（所有權
    ），原告自得依據民法第184 條（因故意或過失，不法侵害
    他人之權利者，負損害賠償責任）及第186 條請求被告賠償
    原告所受之損害。爰依不當得利及侵權行為之法律關係，請
    求被告給付77萬元等語，並聲明：被告應給付原告77萬元，
    及自起訴狀繕本送達被告之翌日起至清償日止，按週年利率
    5%計算之利息；願供擔保，請准宣告假執行。
乙、被告則以：鈞院於94年間拍賣系爭房屋時，係由訴外人蔡明
    拍定，原告於98年6 月向訴外人蔡明購買時，即已知悉
    系爭房屋所坐落之土地即嘉義市○區○○段四小段0028地號
    土地為被告所有，且係公用、道路用地，訴外人蔡明並另
    依規定繳納使用補償金。鈞院94年重訴字第80號確定判決，
    判命訴外人柯志昌應將拆除系爭房屋並將占用之土地返還被
    告，依民事訴訟法第401 條及強制執行法等規定，上開確定
    判決之效力應及於繼受人即原告，被告自得以上開確定判決
    為執行名義請求原告拆屋還地，並未侵害原告權利。又原告
    係向訴外人蔡明買得系爭房屋，如有買賣問題，原告應向
    訴外人蔡明主張權利，原告並未支付價金予被告，被告並
    未受有不當利益，且原告之前起訴時主張其購得系爭房屋之
    價金為6 萬元而非本件主張之55萬元等語作為抗辯，並聲明
    ：原告之訴及假執行之聲請均駁回。
丙、得心證之理由：
一、原告主張系爭房屋原為訴外人柯志昌所有，經被告聲請為強
    制執行，由本院以94年度執字第6416號強制執行事件受理並
    進行拍賣，由蔡明拍定買受系爭房屋並經本院於94年12月
    28日發給系爭房屋之不動產移轉證書等情，為兩造所不爭執
    ，並有本院所發給之不動產權利移轉證明書在卷可按，堪信
    為真實。被告抗辯依本院94年度重訴字第80號確定判決，訴
    外人柯志昌應將系爭房屋拆除並將占用之土地返還被告乙節
    ，亦經本院調取本院98年度司執字第33950 號拆屋交地執行
    事件查明無訛，應可採信。原告主張其與配偶李秀珠於98年
    6 月間向訴外人蔡明購買系爭房屋，亦為被告所不爭執，
    且有嘉義市西區戶政事務所出具之門牌證明書及嘉義市政府
    稅務局98年6 月1 日嘉市稅房字第0980717583號函在卷足憑
    ，應可採信。
二、按「無法律上之原因而受利益，致他人受損害者，應返還其
    利益。」民法第179 條前段定有明文。準此，不當得利返還
    請求權成立的要件，必須一方無法律上之原因受利益，致他
    方受損害者，始足當之。次按「當事人主張有利於己之事實
    者，就其事實有舉證之責任。」民事訴訟法第277 條本文定
    有明文。本件原告主張被告受領前開拍賣所得價金為不當得
    利云云，為被告否認，則原告自應就該有利於己之事實，負
    舉證之責任。又民事訴訟如係由原告主張權利者，應先由原
    告負舉證之責，若原告先不能舉證，以證實自己主張之事實
    為真實，則被告就其抗辯事實即令不能舉證，或其所舉證據
    尚有疵累，亦應駁回原告之請求（最高法院17年上字第917
    號判例意旨參照）。是原告若不能先舉證證明其所主張前開
    事實為真實，縱令被告之抗辯有瑕疵，亦應駁回原告之訴。
    經查，被告主張訴外人柯志昌積欠被告土地使用補償金，經
    被告聲請訴外人柯志昌所有系爭房屋，由本院94年度執字第
    6416號強制執行事件受理等情，為原告所不爭執。原告雖主
    張被告受領前開拍賣所得價金為不當得利云云，惟本院民事
    執行處於拍賣系爭房屋後，將所得價金依法分配與債權人，
    被告受領本院依法分配之金額，難謂係無法律上之原因而受
    利益，況上開價金係訴外人蔡明繳納，縱認被告受領該金
    額係無法律上之原因而受利益，則因此受有損害之人亦為訴
    外人蔡明，亦不能認原告因此受有損害。至於原告主張其
    與配偶以55萬元向訴外人蔡明購買系爭房屋乙節縱然屬實
    ，但原告係將該價金交付訴外人蔡明而非被告，被告並未
    取得該價金，是亦不能認被告受有55萬元之利益。綜上，原
    告主張被告無法律上之原因而受有利益乙節，不能採信，從
    而，原告依據不當得利之法律關係請求被告返還77萬元，自
    屬無據。
三、按「因故意或過失，不法侵害他人之權利者，負損害賠償責
    任。」民法第184 條第1 項前段定有明文。則侵權行為損害
    賠償請求權之成立，以被害人之權利遭受加害人之行為侵害
    且加害人之行為具有違法性為要件。本件原告主張被告不法
    侵害其系爭房屋之所有權乙節，為被告否認，依前項說明，
    被告應就此項有利於己之事實，負舉證之責任。經查：
  (一)原告雖主張其系爭房屋之所有權遭侵害云云，惟按「不動產
    物權，依法律行為而取得、設定、喪失及變更者，非經登記
    ，不生效力。民法第758 條第1 項定有明文。此項規定，不
    因不動產為違章建築而有例外（最高法院62年台上字第2414
    號判例意旨參照）。查系爭房屋並未辦理第一次登記（保存
    登記），係所謂違章建築，此觀諸原告提出之不動產權利移
    轉證書之記載甚明。系爭房屋既為違章建築，即因不能為移
    轉登記而無從為不動產所有權之讓與，基此，縱認原告及其
    配偶向訴外人蔡明購買系爭房屋，訴外人蔡明並已將系
    爭房屋交付原告，然訴外人蔡明既不能為移轉登記，依前
    開規定，原告即不能取得系爭房屋之所有權，而非系爭房屋
    之所有人，是縱系爭房屋因被告聲請強制執行而遭拆除，亦
    不能認係侵害原告之所有權；況於本件言詞辯論終結時，系
    爭房屋尚未因強制執行而遭拆除，業據本院調取本院98年度
    司執字第33950 號拆屋交地執行事件卷宗查明無訛。是被告
    主張其系爭房屋之所有權受侵害乙節，尚非可採。
  (二)按「確定判決，除當事人外，對於訴訟繫屬後為當事人之繼
    受人，及為當事人或其繼受人占有請求標的物者，亦有效力
    。」、「執行名義為確定終局判決者，除當事人外，對於訴
    訟繫屬後為當事人之繼受人，亦有效力。」民事訴訟法第
    401 條第1 項及強制執行法第4 條之2 第1 項第1 款分別定
    有明文。經查，系爭房屋原為訴外人柯志昌所有，因經本院
    拍賣，由訴外人蔡明拍定，本院於94年12月28日發給不動
    產權利移轉證書，訴外人蔡明於98年6 月間始再轉讓與原
    告等情，為兩造所不爭執，已如前述。查本件被告前以訴外
    人柯志昌等人為被告，起訴請求拆除包括系爭房屋在內之建
    物，經本院以94年度重訴字第80號拆屋還地事件受理，而被
    告提起該訴訟之時間係在94年8 月間，此觀諸該事件第一審
    判決得心證理由欄第4 項及第二審（即臺灣高等法院臺南分
    院96年度重上字第45號）判決得心證理由欄第5 項記載甚明
    ，準此足認訴外人蔡明及原告均為本院94重訴字第80號拆
    屋還地訴訟繫屬後為該訴訟當事人即訴外人柯志昌之繼受人
    ，揆諸首揭規定，其等即為上開確定判決效力所及，被告自
    得本於上開執行名義聲請對原確定判決之當事人或原告為強
    制執行，請求拆除系爭房屋。是則系爭房屋縱因被告聲請強
    制執行而遭拆除，被告所為亦係依本院94重訴字第80號確定
    終局判決之執行名義為之，尚難認有何不法。
  (三)綜上，原告聲請強制執行請求拆除系爭房屋並非不法，亦未
    侵害原告之「所有權」，原告主張其於系爭房屋之所有權受
    侵害，請求被告賠償77萬元，亦非有據。
四、又按「公務員因故意違背對於第三人應執行之職務，致第三
    人受損害者，負賠償責任。其因過失者，以被害人不能依他
    項方法受賠償時為限，負其責任。」民法第186 條固有明文
    。惟前開規定所規範者係公務員之侵權責任，係以公務員為
    請求對象，本件被告為嘉義市政府，並非公務員，則原告依
    前該規定請求被告負侵權責任，於法即有未合，洵屬無據。
五、綜上，原告主張依民法第179 條、第184 條第1 項前段及第
    186 條等規定，請求被告返還利益及賠償損害，均屬無據。
    從而，原告請求被告給付77萬元及自起訴狀繕本送達之翌日
    即99年2 月13日起至清償日止按週年利率5%計算之利息為無
    理由，應予駁回；原告之訴既經駁回，其假執行之聲請亦失
    所附麗，應併駁回之。
六、本件事證已臻明確，兩造其餘攻擊防禦方法核與判決結果不
    生影響，爰不一一論述，併此敘明。
丁、訴訟費用負擔之依據：民事訴訟法第78條。
中    華    民    國    99    年    3     月    23    日
                  民事第一庭  法  官  林望民
以上正本係照原本作成
如對本判決上訴須於判決送達後20日內向本院提出上訴狀
中    華    民    國    99    年    3     月    23    日
                              書記官  陳慶時

司法院資訊處製作；財團法人民間司法改革基金會備份。
